最高法院刑事判決　　　　　　九十六年度台上字第五四九四號
上　訴　人　甲○○
選任辯護人　何立斌律師
上列上訴人因殺人未遂案件，不服台灣高等法院台中分院中華民
國九十六年六月二十六日第二審更審判決（九十六年度重上更(五)
字第四四號，起訴案號：台灣台中地方法院檢察署八十九年度偵
字第一０二三四號），提起上訴，本院判決如下：
    主  文
上訴駁回。
    理  由
一、殺人未遂部分：
按刑事訴訟法第三百七十七條規定，上訴於第三審法院，非以判
決違背法令為理由，不得為之。是提起第三審上訴，應以原判決
違背法令為理由，係屬法定要件。如果上訴理由狀並未依據卷內
訴訟資料，具體指摘原判決不適用何種法則或如何適用不當，或
所指摘原判決違法情事，顯與法律規定得為第三審上訴理由之違
法情形，不相適合時，均應認其上訴為違背法律上之程式，予以
駁回。本件上訴意旨略稱：(一)、原判決引用證人楊春賢證稱：「
（被告是朝何方向射擊？）我們攔下他們，……時間僅有一、二
秒，根本不會注意他會朝何方向射擊，在案發後，我們檢視現場
，依車窗留下之彈孔研判，他應該是朝我的方向射擊」、「（被
告持槍是否朝向你的方向開槍？）是。（你如何確定？）因我的
位置是在他的右前方，當時雖然是晚上，但該處很亮，我有看到
他持槍，我動，他的槍也跟著動」等語，認定上訴人即被告甲○
○朝員警楊春賢方向開槍射擊。但前者證稱：根本沒注意上訴人
會朝何方向射擊，所謂上訴人射擊之方向，係事後檢視現場車窗
留下之彈孔臆測之方向。該證人既然先謂未注意上訴人會朝何方
向射擊，嗣後又稱「我動，他（被告）的槍也跟著動」，前後互
相矛盾，原判決併採為上開認定，難謂無判決理由矛盾之違背法
令。(二)、原判決以證人趙慶證、李明峰、林筱芸、劉玉茹等，於
警詢中之陳述距離案發之時較近，記憶較為清晰，當然較具信用
性為由，而認有證據能力，實與籠統之「案重初供」無異，即屬
可議。另原判決以上開證人警詢之供述，與證人楊春賢、廖述元
所證相符，除非可證明其更異之詞與事實更為相符，或其等於警
詢供述係虛偽者外，不得任意捨棄初供不採，且各該證人係分別
於同時間接受不同警員之詢問、製作筆錄，皆能就如有關本案之
犯罪構成要件、犯罪態樣、上訴人當時之行蹤、員警查獲之經過
等情節，為如大略一致之供述，顯見其等先前之陳述具有較可信
之特別情況，且為證明本件上訴人犯罪事實所必要，而認其有證
據能力。惟趙慶證等四人於警詢中為大略一致之供述，且與楊春
賢、廖述元所證相符，此要屬證據證明力問題，非關證據能力，
原判決據此認其等警詢中之供述具有可信之特別情形，與刑事訴
訟法第一百五十九條之二規定即有不合。又原判決對於彼等警詢
中之供述，是否為證明上訴人犯罪事實存否所必要，未予論述，
亦有理由不備之違法。(三)、依原判決所記載之事實及理由說明，
上訴人係阻止員警攔檢，便於逃脫，方開槍射擊，然並無發生員
警傷亡之結果，究竟憑何而認定上訴人有如致員警發生死亡之結
果亦不違背其本意，原判決全未加以研求，有判決不備理由之違
法。(四)、依證人林筱芸於民國九十五年九月二十八日原審法院證
稱：「……有一個人下來拿球棒打車前方的擋風玻璃，從駕駛人
那裡打下去的，然後被告甲○○用左手先將窗戶搖下來，手伸出
去開槍，我不太記得甲○○是對天空還是對人開槍……」，證人
楊春賢亦承認確實有人持球棒擊打上訴人之車駕駛座前方擋風玻
璃等情，在在顯示上訴人開槍時，員警係在左前座（駕駛座）前
方持球棒敲擊上訴人座車前擋風玻璃，而上訴人係朝右方開槍，
足證上訴人並未朝員警開槍，無殺人之未必故意。另依楊春賢於
原審之證言內容，堪徵楊春賢對空鳴槍示警之際聽到上訴人槍聲
時，係位於上訴人座位前方位置，上訴人係向右方開槍示警，並
未朝楊春賢開槍射擊。原判決對上揭有利於上訴人，可資證明上
訴人未朝員警開槍射擊之事證，未予採證，亦未於理由內明不
予採信之理由，有判決理由不備之違法等語。
惟查原判決認定上訴人有原判決事實欄所記載之殺人未遂之犯行
，係依憑上訴人相關供述、證人林筱芸、劉玉茹、趙慶證、李明
峰於警詢中、楊春賢、廖述元、劉玉茹於第一審、劉玉茹、楊春
賢、林筱芸於原審法院歷審之供述、卷附案發現場照片八幀、內
政部警政署刑事警察局八十九年六月五日刑鑑字第六三七四五號
、九十年四月十七日刑鑑字第三八二二九號鑑驗通知書各一份、
行政院國軍退除役官兵輔導委員會台中榮民醫院診斷證明書及扣
案改造玩具手槍一把（含彈匣一個）、子彈四顆、已擊發之彈殼
一個等證據，予以綜合判斷，因而撤銷第一審關於上訴人殺人未
遂部分之判決，改判依想像競合犯論處上訴人殺人未遂罪刑，已
詳予說明所憑之證據及認定之理由。而以上訴人雖承認伊搭乘趙
慶證所駕駛之自小客車，在路口遭兩車包抄時，趙慶證駕車衝撞
對方車輛之際，伊曾自右前座隔窗對外射擊一槍，但否認有殺人
未遂之犯行，辯稱：伊之座車遭包夾攔截時，不知係警車，誤以
為仇家尋至，即要趙慶證駕車逃離，並開槍示警，伊係朝右方無
人方向開槍，並非朝前方員警射擊，且當時彈匣內裝有五顆子彈
，僅射擊一發便停止，並無殺人故意等語。然查證人林筱芸於警
詢時供稱：「……坐在駕駛座旁之甲○○看見警察下車，就三
字經『幹你娘』，後就拔槍上膛，……就發生槍戰，沒多久就看
見甲○○中彈受傷。」「甲○○完後，馬上拔槍上膛，指向下
車警察，槍口指向前方要開槍動作。」於原審法院更四審亦結證
稱上開筆錄記載，均係伊之陳述無誤。另證人楊春賢於第一審證
稱：「我一攔下他們（指上訴人等），就立即衝下來，他們就撞
擊我們，時間僅有一、二秒，根本不會注意他（指上訴人）會朝
何方向射擊，在案發後，我們檢視現場，依該車窗留下的彈孔研
判，他應該是朝我方向射擊。」於原審法院更二審證稱：「我下
車後有繞過車有幾公尺的距離，我有提示證件，是對方車內先開
槍，（朝何方向開槍？）後來取證係從右前座的玻璃射出來的。
」於原審法院更五審證稱：「（上訴人持槍是否朝你的方向開槍
？）是。因我的位置是他的右前方，當時雖然是晚上，但該處很
亮，我有看到他持槍，我動，他的槍也跟著動。」各等語。再參
諸卷附現場照片及楊春賢所述下車後之行走方向，楊春賢係自偵
防車右前方坐位下車繞過偵防車車後朝上訴人方向前進，應係在
上訴人座車右前方朝上訴人方向行進，而楊春賢等開槍射擊上訴
人座車之彈著點集中在右側車門處，足見上訴人開槍時楊春賢在
其座車右方，斯時，上訴人猶持槍向右方射擊，其謂非向攔檢之
員警射擊，無殺人之故意，殊無可取。又上訴人雖僅擊發一顆子
彈，但據楊春賢於第一審證稱：當時伊等係前後夾擊，上訴人等
前前後後的衝撞，伊開槍，同時其他員警也開槍，之後就見上訴
人倒在駕駛座上，上訴人當時可能是被其他員警擊中，所以只開
一槍等語。參酌卷附診斷證明書，上訴人確於案發時遭警開槍反
擊受創多處，送醫急救，因認上訴人係於射擊一槍後立即遭警開
槍反制受重創，無力再開槍反抗，自不能執此謂其無殺人之故意
。復說明扣案之改造手槍及子彈，經鑑定結果均具有殺傷力，持
之朝人體射擊，足以造成死亡之結果，當為有充分社會經驗之上
訴人可以預見之事實。且上訴人在金錢豹酒店與人發生糾紛，乃
取槍駕車四處尋仇，迨發現大批員警前往攔檢時，仍持槍朝員警
方向射擊，雖其主要目的在急於脫逃，難認有殺人之直接故意，
但對其可能射中攔檢之員警而造成死亡之結果當為其所能預見，
而猶悍然為之，再參酌其當時示意趙慶證衝撞警車，並大「三
字經」，如發生死亡之結果，顯然不違背其本意，因認上訴人具
有殺人之間接故意。而就上訴人否認犯罪，所辯各節，認係卸責
之詞，不足採信，於理由內予以指駁。所為論斷，均有卷存資料
可資覆按，從形式上觀察，並無所謂違背法令之情形。按刑事訴
訟法第一百五十九條之二規定，被告以外之人於檢察事務官、司
法警察官或司法警察調查中所為之陳述，與審判中不符時，其先
前之陳述具有較可信之特別情況，且為證明犯罪事實存否所必要
者，得為證據。故被告以外之人於審判中之陳述與其先前在檢察
事務官、司法警察官或司法警察調查中所為陳述不符時，其先前
陳述必須具備特別可信性及必要性兩項要件，始得作為證據。而
所謂「具有較可信之特別情況」係屬於證據能力之要件，法院應
比較其前後陳述時之外在環境及情況，以判斷何者較為可信，倘
採用先前不一致陳述為判決基礎時，並應明其理由。原判決已
說明證人劉玉茹、林筱芸、趙慶證、李明峰等於警詢中之供述，
與嗣後彼等於法院審判中之供述有所不符，但彼等係於案發後即
被帶往警局製作筆錄，距離事實發生時較近，記憶較清晰，且較
少權衡利害得失或受他人干預，而各該證人係分別於同時間接受
不同警員之詢問，製作筆錄，皆能就有關本案之犯罪構成要件、
犯罪態樣及上訴人當時之行為等情節，為大略一致之供述，又與
證人楊春賢、廖述元證述情節相符，林筱芸於原審法院更(四)審更
證稱，警詢筆錄所載係其陳述無訛，劉玉茹於原審法院更(五)審亦
證稱：警詢筆錄是在自由意志下所為陳述，在第一審作證時，上
訴人之家人、朋友在法庭旁聽，伊當時不能講實話等情。因認林
筱芸等四人先前於警詢中之陳述具有較可信之特別情況，且為證
明上訴人犯罪事實所必要，而具有證據能力，於法難謂無據。又
所謂判決所載理由矛盾，係指所載理由，彼此牴觸互相齟齬，如
主文與理由不符，或理由與主文事實不相符合，或所適用之法條
彼此衝突，或理由中之說明前後矛盾而言。證人於偵審中，對於
犯罪事實有關待證事項，前後供述詳細與簡略，不能指為理由矛
盾。上訴意旨(一)所引楊春賢之證言，僅係前後供述之情節有詳細
與簡略之差異，其間難認有牴觸，原判決併採為斷罪之證據，亦
與所謂判決理由矛盾之情形有間。原判決已綜合卷內資料，說明
上訴人係朝員警楊春賢之方向開槍射擊，而具有殺人之不確定故
意。上訴意旨，仍憑持己見，或就原判決已有調查說明之事項，
或就原審證據取捨及判斷證據證明力之職權行使，漫指原判決關
於此部分違法，再為事實上之爭執，否認有殺人之故意，難認係
適法上訴第三審之理由。此部分上訴為違背法律上之程式，應予
駁回。
二、妨害公務部分：
按刑事訴訟法第三百七十六條所列各罪之案件，經第二審判決者
，不得上訴於第三審法院，法有明文。本件上訴人一行為同時犯
妨害公務罪部分，原判決認係成立刑法第一百三十五條第一項之
罪，核屬刑事訴訟法第三百七十六條第一款之案件，依上開說明
，既經第二審判決，自不得上訴於第三審法院。縱此部分與前述
上訴人殺人未遂部分有想像競合犯關係，為裁判上一罪，但其殺
人未遂部分之上訴為不合法，本院應從程序上予以駁回，而無從
為實體上判決，對於輕罪部分之此部分，亦無從適用審判不可分
原則，為實體上審判。上訴人竟復一併提起上訴，顯為法所不許
，應予駁回。
據上論結，應依刑事訴訟法第三百九十五條前段，判決如主文。
中　　華　　民　　國　九十六　年　　十　　月　 十八 　日
                      最高法院刑事第一庭
                          審判長法官  董　明　霈
                                法官  林　茂　雄
                                法官  張　祺　祥
                                法官  呂　永　福
                                法官  何　菁　莪
      本件正本證明與原本無異
                                      書  記  官
中　　華　　民　　國　九十六　年　　十　　月　二十四　日
                                                      Ｅ
